【裁判字號】    95,建上更(一),7
【裁判日期】    950426
【裁判案由】    返還保固金
【裁判全文】
臺灣高等法院民事判決               95年度建上更(一)字第7號
上  訴  人  榮民工程股份有限公司花東施工處
法定代理人  甲○○
訴訟代理人  劉志鵬律師
            江如蓉律師
被  上訴人  怡昌建設有限公司
法定代理人  乙○○
訴訟代理人  賴重堯律師
上列當事人間請求返還保固金事件，上訴人對於中華民國94年 1
月24日臺灣板橋地方法院93年度建字第68號第一審判決提起上訴
，經最高法院第一次發回更審，本院於95年4 月12日言詞辯論終
結，判決如下：
    主      文
原判決廢棄。
被上訴人應給付上訴人新台幣貳佰萬元，及自民國八十九年十一
月二十六日起至清償日止，按週年利率百分之五計算之利息。
第一、二審及發回前第三審訴訟費用由被上訴人負擔。
    事      實
甲、上訴人方面：
一、聲明：
  (一)原判決廢棄。
  (二)請求判決被上訴人應給付上訴人新台幣（下同）2,000, 000
    元整，及自民國89年11月26日起至清償日止，按週年利率百
    分之五計算利息。
  (三)歷審訴訟費用由被上訴人負擔。
二、陳述：
  (一)就系爭工程已完工驗收及辦妥規定手續之事實，上訴人業已
    提供相關證據資料，用以推知系爭工程已完工驗收，被上訴
    人應依合約約定支付工程尾款予上訴人。
  (二)系爭工程完工後，上訴人無法請領使用執照係因被上訴人遲
    未完成其自行發包部分之工程，係可歸責於被上訴人之不為
    協力義務所致。
三、證據：援用原審及發回前本院前審提出者為證。
乙、被上訴人方面：
一、聲明：
  (一)上訴駁回。
  (二)第二審暨發回前第三審訴訟費用由上訴人負擔。
  (三)如受不利判決，請准供擔保宣告免為假執行。
二、陳述：除與原判決（及發回前本院判決）記載相同者外，補
    稱：
  (一)系爭工程依據合約第4 條(一)工程結算總價依實做數量結算，
    並採單價合約方式結算，故系爭工程在最後結算以前，其工
    程總價尚未確定，系爭工程尾款總數究係2,000,000 元抑或
    2,650,000 元，應視工程實做數量而定，與本件工程是否完
    工，其間並無相當因果關係存在。
  (二)上訴人應就其已依系爭工程合約第5 條(三)所訂：全部工程完
    工、被上訴人正式驗收無誤、辦妥規定手續，負舉證責任。
三、證據：援用原審及發回前本院前審提出者為證。
    理    由
甲、程序部分：
    按民事訴訟法採辯論主義，舉凡法院判決之範圍及為判決基
    礎之訴訟資料均應以當事人之所聲明及所主張者為限。查95
    年4 月12日言詞辯論期日上訴人撤回以解除契約為理由請求
    給付工程款。被上訴人於上開期日撤回上訴人請求權已罹時
    效消滅之抗辯（見本院卷第49頁背面），是本件就此部分不
    為審究，合先敘明。
乙、實體部分：
一、上訴人主張：伊承攬被上訴人之「花蓮天祥商業大樓結構體
    新建工程部分工程」（下稱系爭工程），已於民國89年1 月
    25日完工、同年10月26日正式驗收、辦理保固在案。依工程
    合約第5條(三)約定，被上訴人原應付清工程尾款 23,033,545
    元，卻僅給付21,033,545元，尚欠2,000,000 元未付，屢催
    未果。求為命被上訴人給付200 萬元及自89年11月26日起加
    計法定遲延利息之判決。
二、被上訴人則以：上訴人迄未交付「工程結算書」及「工程保
    固切結書」，伊亦未開具「完工證明書」，依工程合約第 5
    條(三)約定，上訴人請求給付工程尾款之條件既未成就，其所
    為之請求即屬無理等語置辯。
三、兩造不爭執之事項：
  (一)兩造於89年3 月間簽訂天祥商業大樓結構體新建工程合約。
  (二)被上訴人尚有200萬元未給付予上訴人，屬系爭工程合約第5
    條(三)工程尾款之一部份。
  (三)依系爭工程合約第5 條(三)之規定，請求本件工程尾款應具備
    下列3 項要件：1.全部工程完工。2.經被上訴人驗收無誤。
    3.辦妥規定手續。
  (四)所謂：辦妥規定之手續，係指系爭工程合約第13條規定，上
    訴人出具工程結算書及工程保固切結書給被上訴人，被上訴
    人出具完工證明書予上訴人。
四、被上訴人所有天祥商業大樓新建工程，工程造價約6 億元，
    根據系爭工程合約第1 條、第4條、第5條約定，上訴人僅承
    攬該大樓結構體新建工程，工程總價為5300萬元（未含營業
    稅），工程尾款依實作數量結算為23,033,545元，工程尾款
    付款辦法係全部工程完工經被上訴人驗收無誤並辦妥規定手
    續後，30日內由被上訴人付清工程尾款5%（見原審卷第30頁
    、第31頁）。被上訴人已支付21,033,545元，尚有200 萬元
    未付，為兩造不爭執之事實。經查：
  (一)上訴人請求被上訴人給付系爭工程尾款23,033,545元，經被
    上訴人支付21,033,545元，為兩造所不爭執，核被上訴人支
    付款項之比例已逾上訴人請求工程尾款之91.3％，換言之，
    被上訴人實際給付之工程款已逾總價之95％；上訴人並於90
    年2 月22日出具工程保固切結書，內載：「立保固切結書人
    榮民工程股份有限公司花東施工處今因承攬怡昌建設有限公
    司花蓮天祥商業大樓結構體新建工程業蒙驗收在案，茲遵照
    契約規定保固壹拾伍年（自八十九年十月二十七日起至一０
    四年十月二十六日止）在保固期間內如因工料不良有倒塌傾
    陷開裂情事或（及）因此種情事而引起之第三人損害均歸具
    結人負責重建或修復或賠償，所具保固切結是實」，其上並
    蓋有上訴人之印信（見本院上字卷第59頁）。依經驗法則推
    論，系爭工程若非經完工驗收，上訴人不可能出具工程保固
    切結書，且系爭工程若未完工驗收，被上訴人可依據系爭工
    程合約第5條(三)約定拒絕給付工程尾款之全部23,033,545 元
    ，但被上訴人業已支付工程尾款21,033,545元；又以上訴人
    提出系爭工程之現場照片6 禎觀之（見本院上字卷第24頁至
    第29頁），系爭工程大樓外觀完整，應可推認系爭工程業已
    完工驗收。被上訴人辯稱系爭工程係依實做數量計價，在最
    後結算以前，其工程總價尚未確定，系爭工程尾款總數究係
    2,000,000元抑或2,650,000元，與系爭工程是否完工，其間
    尚無相當因果關係，非謂2,000,000 元即足以證明確已完工
    等語，因兩造對於實際未付之工程尾款數額為2,000,000 元
    乙節並不爭執，故尾款數額應依工程實做數量計算或依系爭
    工程合約約定總價計算，即非兩造爭執之點。
  (二)依據花蓮縣政府91年2月6日府工建字第09100135800 號函，
    內載：「有關貴公司（被上訴人）新建花蓮天祥商業大樓建
    築工程，應依建築法第55條規定辦理承造人，‧‧‧依建築
    法第55 條規定起造人領得建築執照或雜項執照後，如有第2
    款變更承造人之情形者，應即申報該管主管建築機關備案。
    」（見本院上字卷第21頁），與上訴人91年2月1日（91）花
    東工字第00547 號函所載：「‧‧‧目前現場仍在施工之工
    程係由貴公司（被上訴人）自行發包與本處無關，故後續施
    工之安全，由貴公司自行負責‧‧‧」（見本院上字卷第20
    頁），及91年5 月31日廖錦盈建築師事務所傳真聯繫單所附
    被上訴人之說明書所載：「‧‧‧因本案竣工期限于九十一
    年六月一日到期，依建築法第五十一條規定應辦理竣工展期
    手續，‧‧‧本案得申請竣工期限至九十六年六月一日。特
    函請貴公司簽章申辦。另涉承造人變更乙節已積極處理中，
    俟備妥資料文件後即予申辦。」（見本院上字卷第22頁至第
    23頁），經於95年4 月12日言詞辯論期日提示上開說明書，
    其中「貴公司」係指上訴人（見本院卷第49頁背面）。依上
    開函之內容觀之，上訴人所承攬天祥商業大樓中結構體新建
    工程之工程總價尚不及該大樓造價之1/10，換言之，該大樓
    有大部分工程係由他人承攬施作，斯時申請變更承造人名義
    之情形，足認上訴人就其承攬部分業已完工，而該大樓尚有
    其餘工程仍在進行，實際之承造人已非上訴人。
  (三)又依據上訴人提出系爭工程之現場照片6 禎，大樓結構體部
    分之外觀完整，該大樓變更新承造人施作之工程與上訴人所
    承攬之大樓結構體工程係屬不同範圍，是以系爭工程變更承
    造人繼續施工而使上訴人未能申領使用執照等情，不影響上
    訴人已完成其本身承攬工作之認定。被上訴人抗辯上開函件
    足證系爭工程尚未完工，竣工期限至96年6月1日等語，尚非
    可採。
  (四)按因條件成就而受不利益之當事人，如以不正當行為阻其條
    件之成就者，視為條件已成就，民法第101條第1項定有明文
    ；又當事人預期不確定事實之發生，以該事實發生時為債務
    之清償期者，倘債務人以不正當行為阻止該事實之發生，類
    推適用民法第101條第1項規定，應視為清償期已屆至（最高
    法院87年台上字第1205號判例要旨參照）。系爭工程請求工
    程尾款要件為：1.全部工程完工。2.經被上訴人驗收無誤。
    3.辦妥規定手續；所謂規定手續，係指系爭工程合約第13條
    規定，上訴人出具工程結算書及工程保固切結書給被上訴人
    ，被上訴人出具完工證明書予上訴人。上開要件係就已確定
    發生之債權約定其清償期，並非以之為發生債務之停止條件
    。查上訴人於90年2月26日以（90）花東工字第00925號函請
    求被上訴人給付工程尾款23,033,545元，於說明欄第三項載
    明：「併附結算明細表與工程保固切結書，‧‧‧」（見本
    院上字卷第57頁），可認上訴人已依系爭工程合約第13條約
    定交付工程結算書及工程保固書予被上訴人，被上訴人未否
    認收受上開函件與結算明細表，僅空言否認收受工程保固切
    結書，自非可採，是以被上訴人既已收受上訴人應交付之文
    件，卻無正當理由出具完工證明書，係已違反契約約定之協
    力義務，故不能以被上訴人違反其協力義務為由，而將應提
    出完工證明書之責任歸由上訴人負擔，揆諸上開說明，應認
    兩造約定之清償期已屆至，被上訴人應給付上訴人系爭工程
    之尾款。
五、按主張法律關係存在之當事人，須就該法律關係發生所須具
    備之特別要件，負舉證之責任。而此特別要件之具備，苟能
    證明間接事實並據此推認要件事實雖無不可，並不以直接證
    明為限，惟此經證明之間接事實與要件事實間，須依經驗法
    則足以推認其因果關係存在者，始克當之；原告對於自己主
    張之事實已盡證明之責後，被告對其主張，如抗辯其不實並
    提出反對之主張者，則被告對其反對之主張，亦應負證明之
    責，此為舉證責任分擔之原則（最高法院91年台上字第1613
    號裁判、最高法院18年上字第2855號判例要旨參照）。
  (一)上訴人就其請求工程尾款應具備之完工、驗收、辦妥規定手
    續要件，業已提出其90年1月30日（90）花東工字第00457號
    函（見原審卷第46頁至第47頁）、90年2 月26日（90）花東
    工字第00925 號函、花蓮天祥商業大樓結構體新建工程尾款
    延遲給付利息統計表、90年2 月22日工程保固切結書、怡昌
    建設有限公司工程計價單（見本院上字卷第57頁至第60頁）
    、91年2月1日（91）花東工字第00547 號函、花蓮縣政府91
    年2月6日府工建字第09100135800 號函、廖錦盈建築事務所
    聯繫傳真單併同被上訴人91年5 月31日說明書（見本院上字
    卷第20頁至第23頁）、系爭工程現場照片6 禎（見本院上字
    卷第24頁至第29頁）為證，且被上訴人已支付工程尾款23,0
    33,545元中21,033,545元，綜合上開事證，依經驗法則推論
    足認與系爭工程已完工驗收並辦妥規定手續間有因果關係存
    在，依據上開判例見解，可認上訴人對於自己主張之事實已
    盡證明之責，被上訴人對其反對之主張，亦應負證明之責，
    被上訴人謂驗收應有正式公函，不能以上訴人所提私文書作
    為驗收證據云云，惟證明待證事實非必以直接證據為限，綜
    合間接證據以經驗及論理法則推論事實之存在亦無不可，被
    上訴人所辯，尚非可採。
  (二)被上訴人否認收受工程保固切結書及上開上訴人之90年1 月
    30日（90）花東工字第00457號函，並提出上訴人於89年6月
    5 日八九-Ｋ二三-０一八號函，內載：「有關『花蓮天祥商
    業大樓結構體新建工程』，請貴公司（被上訴人）速予辦理
    變更設計、新增項目、計價、驗收、結算等手續，請查照見
    覆。」（見原審卷第57頁）謂系爭工程於斯時尚未驗收云云
    ，但上訴人主張驗收之時點係為89年10月26日，此觀上訴人
    提出花蓮天祥商業大樓結構體新建工程尾款延遲給付利息統
    計表中備註第2 點載明驗收日期89年10月26日及工程保固切
    結書起算時點自89年10月27日起自明（見本院上字卷第58頁
    、第59頁），被上訴人之舉證尚不足以支持其抗辯事實為真
    ，徒以空言爭執，不足採信。
  (三)被上訴人另謂系爭工程營造中，上訴人因損毀鄰房經花蓮縣
    政府勒令停工、延誤工程，結構體地下室滲水、漏水迄今未
    改善云云，係屬系爭工程有無瑕疵之問題，縱使系爭工程存
    有瑕疵，亦不得認上訴人承攬之工作尚未完成。又被上訴人
    謂系爭工程完工前，上訴人擅自撤離工地使系爭工程完工遙
    遙無期，損失遠非系爭工程尾款2,000,000 元可比云云，關
    於上訴人是否延誤工期尚未完工未見被上訴人舉證以實其說
    ，被上訴人所辯尚非可採。
  (四)被上訴人主張上訴人提出3 項新爭點：被上訴人有可歸責之
    事由致上訴人無法請領使用執照、被上訴人已同意變更承造
    人、上訴人已解除系爭契約，不應審酌云云。查上訴人所主
    張使用執照請領係屬可歸責於被上訴人之不為協力義務，係
    其主張解除契約之理由，但上訴人業已撤回解除契約之主張
    ，詳上述，故本件並未就被上訴人是否有可歸責之事由致無
    法請領使用執照係屬違反協力義務，上訴人得否解除契約為
    審酌；另變更承造人乙節係上訴人就兩造對系爭工程是否完
    工之爭點為補充，屬民事訴訟法第447條所列第3款：「對於
    在第一審以提出之攻擊或防禦方法為補充者」之例外情形，
    是上訴人所提此部分事證，於法仍得加以審認。
六、按給付有確定期限者，債務人自期限屆滿時起，負遲延責任
    。遲延之債務，以支付金錢為標的者，債權人得請求依法定
    利率計算之遲延利息。民法第229條第1項、第233條第1項定
    有明文。系爭工程合約第5 條(三)約定：全部工程完工經被上
    訴人正式驗收無誤並辦妥規定手續後，三十日內由被上訴人
    付清工程尾款5％。查系爭工程於89年1月25日完工，於89年
    10月26日驗收，被上訴人應於89年11月25日給付工程尾款23
    ,033,545 元，因被上訴人僅給付一部工程尾款 21,033,545
    元，尚應給付200萬元，則上訴人請求判決被上訴人給付200
    萬元及按系爭工程合約第5 條(三)約定：自全部工程完工經被
    上訴人正式驗收並辦妥規定手續後30日內，即89年10月26日
    驗收後30日為89年11月26日，起算至清償日止按法定利率計
    算之利息，於法有據，應予准許。
七、上訴人依據系爭工程合約規定出具工程結算書與工程保固切
    結書予被上訴人，被上訴人業已支付23,033,545元工程尾款
    中之21,033,545元，而系爭工程未能請領使用執照亦非上訴
    人所承攬之工作未完成所致，綜合所有事證足以推斷系爭工
    程已完工驗收，上訴人已盡其舉證責任，而被上訴人抗辯系
    爭工程有瑕疵、上訴人延誤工期云云，未據被上訴人舉證證
    明，自不能認其抗辯為真實；又被上訴人無正當理由故不出
    具完工證明書予上訴人，應認被上訴人以不正當行為阻止工
    程尾款清償期之屆至，從而上訴人請求被上訴人給付其餘20
    0萬元工程尾款及其法定遲延利息，自屬有據，應予准許。
八、綜上所述，上訴人本於系爭工程合約請求被上訴人給付工程
    尾款200 萬元及法定遲延利息，為有理由，應予准許。原審
    為上訴人敗訴之判決，殊有未洽，上訴意旨指摘原判決不當
    ，求予廢棄改判，為有理由，爰將原判決廢棄，改判如主文
    第二項所示。
九、本件事證已臻明確，兩造其餘攻擊防禦方法及未經援用之舉
    證，經審酌核與本件判決結果不生影響，不再一一論述，附
    此敘明。
十、據上論結，本件上訴為有理由，依民事訴訟法第450條、第7
    8條，判決如主文。
中    華    民    國    95    年    4     月    26    日
                  民事第二庭  審判長  法  官  吳謙仁
                                      法  官  蘇瑞華
                                      法  官  李瓊蔭
正本係照原本作成。
如不服本判決，應於收受送達後20日內向本院提出上訴書狀，其
未表明上訴理由者，應於提出上訴後20日內向本院補提理由書狀
（均須按他造當事人之人數附繕本）上訴時應提出委任律師或具
有律師資格之人之委任狀；委任有律師資格者，另應附具律師資
格證書及釋明委任人與受任人有民事訴訟法第466 條之1第1項但
書或第2 項（詳附註）所定關係之釋明文書影本。
中    華    民    國    95    年    4     月    28    日
                                      書記官  王才生
附註：
民事訴訟法第466條之1（第2項、第2項）：
對於第二審判決上訴，上訴人應委任律師為訴訟代理人。但上訴
人或其他法定代理人具有律師資格者，不在此限。
上訴人之配偶、三親等內之血親、二親等內之姻親，或上訴人為
法人、中央或地方機關時，其所屬專任人員具有律師資格並經法
院認為適當者，亦得為第三審訴訟代理人。


司法院資訊處製作；財團法人民間司法改革基金會備份。
